臺灣板橋地方法院民事判決　　　　　　　96年度重訴字第27號
原　　　告　乙○○
訴訟代理人　張曼隆律師
複代理人　　徐家福律師
被　　　告　甲○○
訴訟代理人　葉繼升律師
複代理人　　羅啟恆律師
上列當事人間請求給付價金等事件，本院於96年12月11日言詞辯
論終結，判決如下：
    主  文
原告之訴及假執行之聲請均駁回。
訴訟費用由原告負擔。
    事實及理由
一、原告起訴主張：
  (一)被告於民國（下同）95年7月15日與原告訂定不動產買賣契
    約書，向原告購買坐落台北縣三重市○○段1223、1226-4、
    1227-2等地號持分及坐落其上門牌號碼台北縣三重市○○路
    ○段90號5樓之房地（以下簡稱系爭房地），總價為新臺幣（
    下同）1,060萬元，第4期尾款產權移轉登記完成7日內，被
    告應給付尾款860萬元，然被告給付三期共計200萬元價金後
    ，原告於95年9月25日依約將房地所有權移轉登記於被告，
    ，被告卻未依約給付尾款，卻來函藉詞房屋有漏水、跳電原
    因片面解除契約，原告以台北南陽郵局第1241號存證信函催
    告給付，詎被告迄今仍未給付尾款860萬元，爰依據民法第
    367條及不動產買賣契約書第2條第2項第4項之規定，請求被
    告給付尾款價金860萬元。另買方若有遲延給付之情形，應
    賠償賣方（原告）每日按買賣總價款千分之零點三違約金。
    依契約書第7條第3項載有明文，原告於95年9月25日完成所
    有權移轉登記，被告應於95年10月2日前給付尾款而未給付
    ，應賠償原告自95年10月3日債務屆期起至清償日止，按買
    賣總價款千分之零點三之違約金，買賣總價1,060萬元，則
    自95年10月3日起，按日給付買賣總價款千分之零點三之違
    約金3.180元（10,600, 000×0.0003＝3,180）。爰依前揭
    約定，被告自95年10月3日至起訴日95年12月19日止，應給
    付248,040元（3,180×78﹦248, 040），另自起訴狀繕本送
    達翌日起至清償日止，按日給付原告3,180元之違約金如訴
    之聲明。
  (二)對被告抗辯之陳述：
  1.系爭房屋於原告買受時，經建築師履勘鑑定，有台灣省土木
    技師公會氯含量試驗報告顯示，系爭房屋之氯離子含量為
    0.24035公斤/立方公尺，顯然低於0.3公斤/立方公尺之國家
    安全標準值，無影響該屋安全結構之虞。系爭房屋之天花板
    皆有隔板裝潢，未曾發生混凝土掉落之情事，被告抗辯經顧
    問公司檢視，5樓大門口柱子及6樓廚房柱子之氯離子含量過
    高，惟系爭房屋5樓大門門柱、6樓廚房皆無採樣痕跡，且依
    台灣省建築師公會鑑定報告指出：「鑑定標的物完工使用至
    今將近30年左右，經遍視5樓天花板、柱、樑等RC結構部分
    ，目前並無白華、析晶、鋼筋腐蝕，混凝土剝落等現象。其
    次，本鑑定標的物為5層建物，僅採樣1層測試，樓層比未達
    1/2以上，代表性不足，爰依台北縣政府93年6月28日修正公
    佈之高氯離子鋼筋混凝土建築物處理及鑑定實施要點3、9
    項認定之一般規定不符，因此本案鑑定標的物不宜逕行認定
    已達海砂屋之情形。」（鑑定報告書第4頁參見），足證系
    爭房屋並無被告所稱曾發生混凝土掉落之情事，亦非海砂屋
    。系爭房屋並無被告所稱經常性跳電、天花板漏水之問題，
    而停水係因係自來水公司區域性暫時性限制供水，系爭房屋
    並無滅失或減少價值或效用之瑕疵，被告片面解除契約，自
    應負遲延違約責任。
  2.系爭房屋原告於出賣前即將一半以上之房間出租，房屋二面
    外牆業亦已出租，被告簽約前多次看屋，對於出租人數多寡
    ，租期為何，已現場訪查，租金收益具有可變動性，原告從
    未保證租金收益。契約書未有原告就系爭房屋租金收益之特
    別保證，被告抗辯原告及仲介營業員故意提供虛偽不實之資
    訊，系爭房屋欠缺原告保證之品質，並非事實。
  3.系爭房屋內有11戶獨立套房，確實為出租收取租金收益，被
    告以為租金收益之數額每月可高達88,000元，其主觀應買動
    機之意思決定形成過程，因嗣後與客觀事實不一致，當屬動
    機錯誤，而非其效果意思與其外部表示行為不一致，即非所
    謂之錯誤，故被告主張關於意思表示錯誤，撤銷應買之意思
    表示，於法不合。原告從未向被告保證該出租收益，然被告
    卻自行認定租金收益每月可達88,000元，係被告個人推測預
    估，原告並無故意提供不實訊息之情事，被告主張意思表示
    不自由撤銷意思表示，於法不合。
  (三)聲明：被告應給付原告860萬元及自95年10月3日起至清償日
    止，按週年利率百分之5計算之利息。被告應給付原告
    248,040元及自起訴狀繕本送達翌日起至清償日止，按日給
    付原告3,180元，願供擔保請准予宣告假執行。
二、被告抗辯：
  (一)因系爭房屋之天花板曾發生整塊混凝土掉落，有疑似海砂屋
    之情事，被告分別委請金鑫工程顧問有限公司及世桓工程顧
    問有限公司就系爭房屋之瑕疵情形及混凝土中之氯離子含量
    逐一檢視，經檢驗後證實該屋確有嚴重漏水、經常性跳電及
    供水量不足之瑕疵存在，且樑柱中之氯離子含量更高達
    0.904公斤/立方公尺（6樓廚房柱子）及0.441公斤/立方公
    尺（5樓大門口柱子），比國家安全標準值0.3公斤/立方公
    尺高出數倍，嚴重影響該屋之安全結構。依據台灣省建築師
    工會台北辦事處鑑定系爭房屋是否為海砂屋，依據鑑定報告
    所選定之5個採樣點，氯離子含量分別為2.05、1.56、0.55
    、0.92、0.35（單位為公斤/立方公尺），平均值為1.086
    ，遠超過0.3公斤/每立方公尺之國家標準，且上開鑑定報告
    採樣的深度，柱體為2公分，樑體為2公分以上，已排除油煙
    、酸雨、空氣污染之外在因素。再者，台北縣政府高氯離子
    鋼筋混凝土建築物處理及鑑定實施要點，係針對台北縣政府
    對於高氯離子拆除重建或補強防蝕工程，為補助或獎勵容積
    所定之審查標準，故較為嚴格，需達樓層比為二分之一以上
    ，始予以拆除重建，然上開鑑定報告竟將之引為認定海砂屋
    之標準，適用法規已有疑問，且依前開要點，台北縣政府尚
    需尊重專業鑑定機關之判斷，然鑑定報告卻反以台北縣政府
    所制定之要點為認定標準，實為本末倒置，且該要點第3點
    係以建築物所有權人如有發現白華、析晶、鋼筋腐蝕、混凝
    土剝落等現象，應先行委託鑑定單位鑑定是否為高氯離子建
    物，然上開鑑定報告卻反而以系爭房屋無白華、析晶、鋼筋
    腐蝕、混凝土剝落而不宜認定為海砂屋，顯係曲解上開要點
    之真意。且依台北市高氯離子混凝土建築物善受處理辦法鑑
    定原則第1條之規定可知，高氯離子建築物即為海砂屋，因
    此，被告以系爭房屋為海砂屋為由解除契約，應為有據。
  (二)被告於簽訂不動產買賣契約前，原告或仲介營業員從未告知
    系爭房屋有瑕疵存在。兩造於95年7月15日簽訂不動產買賣
    契約後，被告一再向承租系爭房屋之房客訪查，始得知該屋
    因屋頂水錶區滲漏水，導致廚房及公共浴室天花板長期嚴重
    漏水。原告將系爭房屋由一般住宅型公寓，全面改建為11戶
    之獨立小套房，卻未將電力系統及供水系統妥善規劃，致承
    租該屋之房客有經常性跳電及尖峰時刻供水不足之現象發生
    。
  (三)被告向原告及仲介營業員說明購買系爭房屋之目的，係為轉
    租他人賺取租金。詎原告及仲介營業員竟故意提供虛偽不實
    之資訊，謊稱系爭房屋11間套房當時皆已出租，保證每月租
    金收入可高達88,000元，且外牆部份亦已出租他人搭設廣告
    牆云云。惟被告於簽約後始發現，承租系爭房屋之房客，其
    租賃契約多已因租期屆滿終止而不再續約，且有部分房客因
    房屋瑕疵問題遲遲無法解決而提前終止租約。再者，外牆廣
    告之實際租金亦與原告及原告委託之仲介所聲稱可收取之租
    金相去數倍，應屬缺少出賣人所保證之品質，是被告自得依
    法解除買賣契約。縱使原告及仲介營業員，對於保證租金收
    益乙節，並無缺少出賣人保證品質之情形存在。然原告及仲
    介營業員，於簽訂買賣契約時，故意提供不實資訊，致使被
    告陷於錯誤而為應買之意思表示，被告自得依民法第88條或
    第92條，關於意思表示錯誤或意思表示不自由之規定，撤銷
    應買之意思表示。
  (三)聲明：原告之訴暨假執行之聲請均駁回。如為不利被告之判
    決，請准供擔保免為假執行。
三、兩造不爭執之事實（見本院77頁，96年4月17日筆錄）
  (一)被告於民國（下同）95年7 月15日向原告購買坐落於台北縣
    三重市○○段1223、1226之4 、1227之2 等土地（持分各為
    1/5） 及其上建物即門牌號碼為台北縣三重市○○路90號5
    樓之房地（以下簡稱系爭房地），買賣總價款為1060萬元，
    並定有原證1 之不動產買賣契約書（以下簡稱系爭契約書）
    ，付款方式依據契約書第2 條約定，第一期簽約款為60萬元
    ，第二期款為備證、用印款70萬元，第三期完稅款為70萬元
    ，第四期尾款應於產權移轉登記完成7日 內，被告應給付尾
    款860 萬元，被告已給付三期款200 萬元後，原告已於95年
    9 月25日依約將系爭房地移轉登記予被告所有，被告並未於
    95年10月2 日給付尾款，並以漏水跳電為由解除契約（如原
    證3） ，原告以原證4 之存證信函函催被告給付尾款。
  (二)依據系爭契約書第7 條第3 項約定，被告若有遲延給付之情
    形，應賠償原告按日按買賣總價款仟分之零點三計算違約金
    。
四、本件爭點及本院判斷（見本院卷第78頁，96年4月17日筆錄
    ）原告主張被告於前揭時間訂定不動產買賣契約書，向原告
    購買系爭房地，總價為新臺幣（下同）1,060萬元，約定第4
    期尾款產權移轉登記完成7日內，買方（即被告）應給付尾
    款860萬元，惟被告已給付三期共計200萬，尚餘尾款尚未給
    付，卻藉詞系爭房屋為海砂屋，以物有瑕疵解除契約，及經
    常漏水、跳電，欠缺保證租金獲益為由，而受詐欺及錯誤之
    意思表示解除契約，然被告解除契約不合法，爰依據契約之
    約定，請求如訴之聲明，被告則以前詞置辯，因此，兩造協
    議本件應審究者為(一)被告以天花板混凝土掉落（類似海砂屋
    ）、長期漏水、經常跳電等瑕疵主張原告故意不告知買賣標
    的有瑕疵為由，以原證3之存證信函解除契約是否有理由？
    被告以答辯狀另以系爭房屋氯離子過高，尖峰時刻供水不正
    常，以系爭房屋有瑕疵為由，依據民法第359條之規定解除
    契約是否有理由？
  (一)被告以天花板混凝土掉落（類似海砂屋）、長期漏水、經常
    跳電等瑕疵主張原告故意不告知買賣標的有瑕疵為由，以原
    證3之存證信函解除契約是否有理由？被告以答辯狀另以
    系爭房屋氯離子過高，尖峰時刻供水不正常，以原告故意不
    告知系爭房屋有瑕疵為由，依民法第359條之規定解除契約
    是否有理由？經查：
  1.按物之出賣人，對於買受人應擔保其物依民法第373條之規
    定危險移轉於買受人時，無滅失或減少其價值之瑕疵，亦無
    滅失或減少其通常效用，或契約預定效用之瑕疵，同法第35
    4條第1項前段定有明文。本件被告抗辯系爭房屋為海砂屋，
    出賣人應負物之瑕疵擔保責任，然為原告所否認。經查：
  (1)所謂物之瑕疵係指存在於物之缺點而言。凡依通常交易觀念
    ，或依當事人之決定，認為物應具備之價值、效用或品質而
    不具備者，即為物有瑕疵，且不以物質上應具備者為限。若
    出賣之特定物所含數量缺少，足使物之價值、效用或品質有
    欠缺者亦屬之，最高法院73年台上字第1173號判例參照。又
    依通常交易觀念，建築物本以提供安全無虞之居住、使用環
    境為其主要功能，是建築物所應具備之通常效用即應包括穩
    固、耐用之建築形體、結構在內，茍建築物形體、構造缺乏
    穩固、耐用之功能，而有龜裂、崩塌之安全疑虞時，即應認
    該建築物之通常效用有所滅失或減少，而有物之瑕疵存在。
  (2)系爭房屋經兩造合意由台灣省建築師公會台北辦事處鑑定（
    見本院卷第110至115頁，以下簡稱台灣省建築師公會），經
    兩造以樑柱為準，取樣7個定點，以鑽心取樣之方式，鑑定
    系爭房屋之混凝土氯離子含量，由台灣省建築師工會送請國
    立台灣海洋大學材料工程研究所材料研究暨檢測中心營建材
    料混凝土水溶性氯離子試驗報告，上開鑑定報告就系爭房屋
    所選定之五個採樣點中，編號之氯離子含量為2.05公斤/
    立方公尺、編號為1.56公斤/立方公尺、編號為0.55公
    斤/立方公尺、編號為0.92公斤/立方公尺、編號為0.35
    公斤/立方公尺，樓層混凝土水溶性氯離子含量平均值為
    1.086 公斤/立方公尺，已超過87年6月25日修訂之經濟部中
    央標準局公佈之預伴混凝土之鋼筋混凝土最大水溶性氯離子
    含量為0.3公斤/立方公尺之國家標準值（見上開鑑定報告附
    件9），顯示本件建築物氯離子確有偏高之情形，且混凝土
    中性化深度量測柱試體在2公分左右，樑試體中性化深度均
    超過2公分以上，有台灣省建築師公會96年10月26日台建師
    北鑑字第399號鑑定報告可按（外放），前揭每一採樣點均
    超過87年6月25日修訂之經濟部中央標準局公佈之預伴混凝
    土之鋼筋混凝土最大水溶性氯離子含量為0.3公斤/立方公尺
    之國家標準值（見上開鑑定報告附件9），其中編號之採
    樣地點，已超過標準值將近達7倍；編號超過標準值達5倍
    以上），準此，系爭房屋氯離子含量確實已高過國家安全標
    準，而有危害房屋結構安全之虞。且上開鑑定報告係以鑽心
    採樣之深度，「柱」試體部分之深度均在2cm左右、「樑」
    試體部分之深度均超過2cm以上，應已排除油煙、酸雨或空
    氣污染等外在環境因素引起非常態性化學變化之影響。
  (3)至於前揭鑑定報告引用台北縣政府高氯離子鋼筋混凝土建築
    物處理及鑑定實施要點第9條第3項之規定（以下簡稱實施要
    點），以目前建築物完工至今已將近30年，並無白華、析晶
    、鋼筋腐蝕、混凝土剝落之現象，且本棟建築物為五層建物
    ，僅採樣一層測試，樓層未達二分之一以上，不宜逕行認定
    系爭房屋為海砂屋云云。然依前揭實施要點第1條規定：「
    台北縣政府（以下簡稱本府）為辦理高氯離子鋼筋混凝土建
    築物（以下簡稱高氯離子建築物）實施鑑定、認定標準、容
    積獎勵、補助與審查事宜，以維護公共安全，特訂定本要點
    」、第9條規定「高氯離子建築物經鑑定符合下列情形之一
    者，得辦理拆除重建.... (三)混凝土水溶性氯離子含量平均
    值0.9公斤/立方公尺以上，中性化深度檢測樓層平均值二公
    分以上之樓層比二分之一以上者」可知，該要點係台北縣政
    府對於高氯離子建築物「拆除重建」所訂定之審查標準，故
    該標準較為嚴格，以樓層比需達1/2 以上，始得依第9 條之
    規定辦理「拆除重建」，然系爭房屋僅有一層樓，自不宜以
    上開要點作為認定海砂屋之認定標準，附為敘明。
  (4)正常的混凝土是鹼性的（也就是PH值小於7），在建築結構
    中除可增加承受力外，亦可防止包覆的鋼筋結構氧化，若混
    凝土中若摻有海砂，混凝土就會因海砂的酸性使其中性化，
    造成鋼筋生鏽、斷裂等質的變化，混凝土形成的保護層也會
    因此而剝落。一般來說，如果採用氯離子含量過高的海砂，
    一公分混凝土中性化的時程約為5至6年，以樑柱的保護層平
    均為7公分為例，中性化的過程在35年以上，倘有外力造成
    混凝土破裂或滲水，中性化速度會因此加快，系爭房屋認混
    凝土之氯離子含量過高，即會造成建築物天花板或牆壁整片
    （塊）混凝土剝落、或龜裂，而影響建築物穩固、耐用之通
    常效用。準此，混凝土水溶性氯離子含量過高，因海砂酸性
    造成鋼筋生鏽、斷裂之變化，混凝土剝落，而影響房屋結構
    之穩定，被告抗辯系爭房屋混凝土水溶性氯離子含量過高，
    致房屋結構穩固、耐用之通常效用有所減少，原告應負物之
    瑕疵責任，應可認定。
  2.按買賣因物有瑕疵，而出賣人依前5條之規定，應負擔保之
    責者，買受人得解除其契約，或請求減少其價金。但依情形
    解除契約顯失公平者，買受人僅得請求減少價金，民法第
    359條分別定有明文。因此。買受人主張物之瑕疵擔保責任
    解除買賣契約之要件有二：必須物確有瑕疵存在，以瑕疵重
    大解除契約，非顯失公平，二者皆具備，買受人始得主張解
    除契約（台灣高等法院台南分院90年度上字第298號判決意
    旨參照）。買賣因物有瑕疵，而出賣人應負擔保之責者，除
    有顯失公平之情形外，買受人即得解除契約，並無先行通知
    出賣人補正或修繕之必要，此觀民法第359條規定自明；而
    所謂解除契約顯失公平，係指瑕疵對買受人所生之損害，與
    解除契約對出賣人所生之損害，有失平衡而言（最高法院93
    年度台上字第1825號、88年度台上字第1438號判決意旨參照
    ）。被告購買系爭房屋之目的在出租，收取租金獲益，為買
    賣雙方所知悉。故原告應擔保其出賣之房屋於危險移轉時，
    具有能夠安全居住得以出租之品質。系爭房屋之混凝土水溶
    性氯離子含量偏高，已不符合訂立契約所預定之效用，則其
    瑕疵灼然明甚，原告自應負民法第354條之瑕疵擔保責任。
    且被告解除契約對原告而言，並未造成任何損害，反之，對
    被告而言，因買入系爭房屋，含有混凝土高氯離子含量之建
    物，係購入有影響房屋結構安全之之房屋，對其損害甚大，
    故本件被告解除契約，依其情形，並無顯失公平之可言。被
    告已於95年10月28日以原證3之存證信函及本院所提出之答
    辯狀以系爭房屋有海砂屋之情形，解除契約，並經原告受領
    解除契約之意思表示，被告主張依民法第359 條之規定解除
    契約，為法之所許。
  (二)綜上述，本件契約已經解除，原告依據買賣契約之法律關係
    請求被告給付價金尾款、違約金及其法定遲延利息，自屬無
    據，應予駁回。原告既受敗訴判決，其假執行之聲請即失所
    依據，應併予駁回。
五、兩造其餘之攻擊或防禦方法及未經援用之證據、爭點，經本
    院斟酌後，認為均不足以影響本判決之結果，無逐一詳予論
    駁之必要。併此敘明。
六、結論：原告之訴為無理由，依民事訴訟法第78條，判決如主
    文。
中　　華　　民　　國　　96　　年　　12　　月　　28　　日
                  民事第三庭    法　官　徐玉玲
以上正本係照原本作成
如對本判決上訴，須於判決送達後20日內向本院提出上訴狀
中　　華　　民　　國　　96　　年　　12　　月　　28　　日
                    　　　　　　書記官　翁子婷
